【裁判字號】    88,上更(一),708
【裁判日期】    890106
【裁判案由】    重利
【裁判全文】
臺灣高等法院刑事判決                        八十八年度上更(一)字第七八號
    上  訴  人
    即  被  告  乙○○
    選任辯護人  邱鎮北
                劉哲睿
右上訴人因被告重利案件，不服臺灣桃園地方法院八十六年度訴字第一二號，中華民
國八十六年二月二十日第一審判決（起訴案號：臺灣桃園地方法院檢察署八十五年度
偵字第一五四六八號）提起上訴，經判決後，由最高法院發回更審，本院判決如左：
    主  文
原判決關於乙○○部分撤銷。
乙○○乘他人急迫貸以金錢，而取得與原本顯不相當之重利為常業，處有期徒刑壹年
。扣案之「許來發」名片壹盒、空白本票貳本、空白讓渡書肆張、借款人資料拾份、
借款工作記事壹本、借款工作範例壹張、帳冊貳本及空白借據張均沒收。
    事  實
一、乙○○自民國（下同）八十五年九月中旬起，對外以假名「許來發」自稱，利用
    刊登報紙分類廣告，以在桃園縣平鎮市○○路之八一樓裝設之四九一─一三三五
    號電話為聯絡工具招攬客戶，提供資金借貸予社會上急需款項週轉之不特定人，
    每貸以新台幣（下同）一萬元，每十日計息一期，收取一千二百五十元至三千元
    不等之利息，並預扣利息一期，再將餘款交付，復惟恐遭警查緝，乃利用不知情
    之游麗玲名義在桃園縣中壢市○○街一六號三樓之二八號房屋供為營業場所，並
    申請裝設第四二七─六五０七號電話乙支，再以轉接方式，將該四九一─一三三
    五號電話轉接至第四二七─六五０七號電話上，對外營業，嗣有戎家政、張家榮
    、張信雄、彭冬華、湯文忠、王玉鳳、丙○○、陳碧霞、張瑞文、王郭玉蘭等人
    因如附表所載急迫原因，見報紙上廣告，先後以該四九一─一三三五號電話，向
    乙○○聯絡貸款事宜，乙○○乃分別於附表所示之時、地，利用渠等急迫機會，
    先後貸以戎家政、張家榮等人各如附表之款項，並收如附表所示之利息，同時由
    戎家政、張家榮等人交付如附表所載之身分證、汽車行照、駕照、護照、房、地
    所有權狀並簽立借據、商業本票供為借款之擔保，取得與原本顯不相當之高額利
    息（月息約為四十五分至六十分），並經常反覆為之，恃為生活之資，以此為常
    業。迨八十五年十二月三日下午三時四十五分許，經警持檢察官簽發之搜索票至
    游麗玲租住處處搜索查獲，並扣得乙○○所有之「許來發」名片一盒、空白本票
    二本、空白讓渡書四張、借款人資料十份、借款工作記事一本、借款工作範例一
    張、帳冊二本及空白借據三張，另搜出電話帳單一張、房屋租賃契約書一本、行
    動電話一支及王郭玉蘭簽發之本票一紙等物。
二、案經桃園縣警察局平鎮分局報請台灣桃園地方法院檢察署檢察官偵查起訴。
    理  由
一、右揭事實，迭據上訴人即被告乙○○於警訊及偵、審中坦承不諱，核與被害人戎
    家政、張家榮、王玉鳳、丙○○、陳碧霞、張瑞文、王郭玉蘭供述情節相符，並
    有扣案之「許來發」名片一盒、空白本票二本、空白讓渡書四張、借款人資料十
    份、借款工作記事一本、借款工作範例一張、帳冊二本、空白借據三張及卷附之
    報紙分類廣告影本、領據二紙在卷可資佐證，又被告係趁如附表所示被害人戎家
    政等十人各如附表借款原因欄所示之急迫需舉債而貸以金錢而取得重利，此業經
    各該被害人於本院前審審理時陳述明確，是故，本件事證明確，雖被告乙○○辯
    稱其另有傳銷之正當職業，並非以經營地下錢莊為生，非常業犯云云，然查所謂
    常業，係指行為人經常反覆為某犯罪行為，並恃為生活之資為已足，並不以其人
    除以該犯罪行為外，別無其他職業為限，且法律上復有處罰常業犯之規定，即應
    論以該罪之常業犯，經查本件被告乙○○自八十五年九月中旬起，即以經營乘他
    人急迫貸以金錢，而取得與原本顯不相當之重利為業，至同年十二月三日為警查
    獲時止，其營業時間業已長達二個半月之久，復有戎家政、張家榮等如附表所示
    之人，先後向其貸借款項，顯見被告乙○○係經常反覆為該重利行為，且每貸以
    一萬元，每十日為一期而收取一千五百元至二千元之利息，並預扣一期利息，而
    取得與原本顯不相當之四十五分至六十分不等之月息，益見其有以該重利所得，
    供為生活之資甚明，縱被告乙○○另以傳銷為業，然於其常業重利罪之成立不生
    影響。又被告乙○○雖供承其收取之利息，每十日為一千五百元至二千元，惟其
    借貸予張瑞文之八萬元，十日一期收取一萬元利息，並預扣一期利息，計算其月
    息為三十七點五分，另貸予王郭玉蘭三萬元，一個月收取利息九千元，並預扣一
    期利息，計算其月息為九十分，業據証人張瑞文、王郭玉蘭供明在卷，亦為被告
    乙○○所不否認，顯不足或逾被告乙○○所供其收取之利息情形，附此敘明。是
    被告乙○○所辯，要屬避重就輕之詞，不足採信，所犯事証明確，其犯行洵堪認
    定，應依法論科。
二、又查被害人丙○○係以甲○○為連帶保證人，持甲○○之身分證等資料向被告辦
    理重利貸款，此業經被告於本院審理時供稱：「（問：經查證係丙○○向你借款
    ，而甲○○係保證人？）答：是的。（問：何時借款？）答：八十五年十一月二
    十五日借三萬元，共開兩張各三萬元之本票供擔保，有還兩萬四千元了。（問：
    借據之內容係你寫的？借款資料袋係你裝戴每位借款人之資料？）答：是的，
    係我筆跡。應該是。（問：利息如何計？）答：一萬原先扣二千元、三萬先扣
    六千元，這係十天之利息。（問：甲○○係做擔保人？）答：不記得了，但他絕
    沒有向我借錢」等語（本院八十八年十二月十七日訊問筆錄）。此外並有丙○○
    土地權狀、本票、汽車領牌照登記書影本、借據、甲○○之身分證等扣案可資佐
    證。故警製借款人資料雖列有邱垂昌，惟實際上甲○○並未向被告貸款，僅係被
    害人丙○○之保證人，併予敘明。
三、核被告乙○○乘各被害人因有如附表所示急迫情形而貸與金錢，取得與原本顯不
    相當之重利，並以之為常業其所為，係犯刑法第三百四十五條之常業重利罪。原
審據以論罪科刑，固非無見，惟查原審僅認定被告貸借款項予戎家政、張家榮二
    人而取得與原本顯不相當之重利，並以之為常業，而漏未認定被告同有貸借款項
    予張信雄、彭冬華、湯文忠、王玉鳳、丙○○、陳碧霞、張瑞文、王郭玉蘭等常
    業重利行為，自有未洽，被告上訴意旨認原審量刑過重，請求減輕等陳詞指摘原
    判決失當，固無可取，惟原判決既有可議，自無可維持，應由本院將原判決關於
    被告乙○○部分予以撤銷改判，爰審酌被告之品行、犯罪動機、目的、手段、所
    生危害及乘他人急迫而取得與原本顯不相當之重利，惡性非輕一切情狀，量處被
    告有期徒刑一年示懲。
四、扣案之「許來發」名片壹盒、空白本票貳本、空白讓渡書四張、借款人資料十份
    、借款工作記事一本、借款工作範例一張、帳冊二本及空白借據三張，均係被告
    乙○○所有供犯罪所用之物，已經其供明在卷，依法予以宣告沒收。另扣押之電
    話帳單一張、房屋租賃契約書一本及行動電話一支，雖為被告乙○○所有，然既
    非違禁物，亦非供其犯罪所用之物，另王郭玉蘭所開立之本票一紙，係供被告擔
    保之用，於其清償債務時，尚須返還於王郭玉蘭，依法均不得宣告沒收，併此敘
    明。
五、據上論斷，應依刑事訴訟法第三百六十九條第一項前段、第三百六十四條、第三
    百六十八條、第二百九十九條第一項前段、刑法第三百四十五條、第三十八條第
    一項第二款，罰金罰鍰提高標準條例第一條前段，判決如主文。
本案經檢察官吳慎志到庭執行職務。
中    華    民    國    八十九    年      一        月        六        日
                          臺灣高等法院刑事第十七庭
                              審判長法  官  陳  正  雄
                                    法  官  林  勤  純
                                    法  官  許  錦  印
右正本證明與原本無異。
如不服本判決應於收受送達後十日內向本院提出上訴書狀，其未敘述上訴之理由者並
得於提起上訴後十日內向本院補提理由書（均須按他造當事人之人數附繕本）。
                                    書記官  黃  德  煌
中    華    民    國    八十九    年      一        月        十三      日
附錄：本案論罪科刑法條全文
刑法第三百四十五條：
以犯前條之罪為常業者，處五年以下有期徒刑，得併科三千元以下罰金。
附表：
┌──┬────┬────┬───┬───────┬─────┬────┐
│編號│借 款 人│  時間  │金額  │借款原因      │利息（每十│供擔保之│
│    │        │        │      │              │日一期）  │物件或物│
│    │        │        │      │              │          │品      │
├──┼────┼────┼───┼───────┼─────┼────┤
│ 一 │戎家政  │八十五年│五萬元│投資生意，急需│七千元並預│借據、同│
│    │        │十一月三│      │用款之急迫原因│扣一期計月│額本票乙│
│    │        │十日    │      │              │息四十二分│張及三萬│
│    │        │        │      │              │          │元之本票│
│    │        │        │      │              │          │乙紙、身│
│    │        │        │      │              │          │分證、所│
│    │        │        │      │              │          │有權狀（│
│    │        │        │      │              │          │含建物及│
│    │        │        │      │              │          │土地）  │
├──┼────┼────┼───┼───────┼─────┼────┤
│ 二 │張家榮  │八十五年│三萬元│自台中搬家至平│五千四百元│駕照、行│
│    │        │十一月十│      │鎮市租屋急需繳│，共付二期│照、借據│
│    │        │八日    │      │納押租金      │一萬零八百│、同額本│
│    │        │        │      │              │元        │票一張  │
├──┼────┼────┼───┼───────┼─────┼────┤
│ 三 │王玉鳳  │八十五年│六萬元│因生意週轉，對│一萬二千元│身分證、│
│    │        │十月間  │      │外無從借款之急│，預扣一期│土地及房│
│    │        │        │      │迫原因        │利息一萬二│屋所有權│
│    │        │        │      │              │千元，計月│狀、借據│
│    │        │        │      │              │息為六十分│及同額本│
│    │        │        │      │              │          │票一張  │
├──┼────┼────┼───┼───────┼─────┼────┤
│ 四 │王郭玉蘭│八十五年│三萬元│因賭六合彩輸錢│一個月九千│三萬元本│
│    │        │十月間  │      │急需付賭債    │元        │票乙張  │
├──┼────┼────┼───┼───────┼─────┼────┤
│ 五 │丙○○  │八十五年│三萬元│急需款項繳納會│六千元，預│身分證、│
│    │        │十一月底│      │款之急迫原因  │扣一期六千│土地所有│
│    │        │        │      │              │元利息，計│權狀、借│
│    │        │        │      │              │月息為六十│據、三萬│
│    │        │        │      │              │分        │元之本票│
│    │        │        │      │              │          │乙張    │
├──┼────┼────┼───┼───────┼─────┼────┤
│ 六 │陳碧霞  │八十五年│二十萬│因生意急於週轉│三萬元，預│車籍資料│
│    │        │九月間  │      │之急迫原因    │扣一期三萬│、本票乙│
│    │        │        │      │              │元利息，利│紙、切結│
│    │        │        │      │              │息計為四十│書、借據│
│    │    │        │      │              │五分      │        │
├──┼────┼────┼───┼───────┼─────┼────┤
│ 七 │張瑞文  │八十五年│八萬元│因遭其兄倒會，│一萬元，利│戶口名簿│
│    │        │十月間  │      │家中急需款項生│息先扣一期│、三萬元│
│    │        │        │      │活之急迫原因  │一萬元，月│及五萬元│
│    │        │        │      │              │息為三十七│本票各乙│
│    │        │        │      │              │點五分    │紙、身分│
│    │        │        │      │              │          │證、行照│
├──┼────┼────┼───┼───────┼─────┼────┤
│ 八 │張信雄  │八十五年│三萬元│因改裝店面，急│六千元，預│身分證、│
│    │        │十一月七│      │需用款        │扣一期六千│營利事業│
│    │        │日      │      │              │元利息，月│登記證、│
│    │        │        │      │              │息為六十分│借據、本│
│    │        │        │      │  │          │票      │
├──┼────┼────┼───┼───────┼─────┼────┤
│ 九 │彭冬華  │八十五年│三萬元│因欠他人款項急│一萬元，預│護照、行│
│    │        │十一月十│      │需用款急迫原因│扣一期一萬│車執照、│
│    │        │八日    │      │              │元利息，月│借據、本│
│    │        │        │      │              │息一百分  │票二張  │
├──┼────┼────┼───┼───────┼─────┼────┤
│ 十 │湯文忠  │八十五年│五萬元│因缺錢週轉，急│八千元，預│土地所有│
│    │        │十一月五│      │需用款之急迫原│扣一期八千│權狀三張│
│    │        │日      │      │因            │元之利息，│、房屋所│
│    │        │        │      │              │月息為四十│有權狀、│
│    │        │        │      │              │八分      │借據、本│
│    │        │        │      │              │          │票二張  │
└──┴────┴────┴───┴───────┴─────┴────┘


司法院資訊處製作；財團法人民間司法改革基金會備份。
